【裁判字號】    97,審簡上,197
【裁判日期】    980501
【裁判案由】    償還犯罪被害補償金
【裁判全文】
臺灣臺北地方法院民事判決           97年度審簡上字第197號
上  訴  人  甲○○
                        樓
            乙○○
            戊○○
前三人共同
訴訟代理人  己○○○
被上訴人    台灣台北地方法院檢察署
法定代理人  丁○○
訴訟代理人  丙○○
上列當事人間請求償還犯罪被害補償金事件，上訴人對於民國97
年11月5日本院臺北簡易庭所為之97年度北簡字第27176號判決提
起上訴，本院於98年4月17日辯論終結，判決如下：
     主     文
上訴駁回。
第二審訴訟費用新臺幣參仟肆佰捌拾元由上訴人連帶負擔。
    事實及理由
一、被上訴人起訴主張：
 （一）上訴人戊○○於民國93年4月間，介紹友人賴美如至臺北
       縣新店市○○路○段299之2號球世界撞球場門口前擺設檳
       榔攤位工作，因賴女被徐浩中之友人譏笑「沒胸部、沒
       屁股、身材不好」，經賴女將此事告知上訴人戊○○，
       戊○○再告知上訴人蔡英德（原審被告未據上訴），蔡
       英德心生不滿，乃要戊○○找友人到上開地點與之共同
       砸徐浩中的店及擬以傷害徐浩中身體之意教訓徐浩中，
       戊○○遂於93年4月20日23時許，糾集友人張玉憲、上訴
       人甲○○、乙○○及陳仕吉（原審被告未據上訴）等人
       共騎乘4部機車到上開地點，張玉憲並攜帶其所有之外型
       為棍狀，金屬製，內藏刀身，可旋出使用之軍用刀1把；
       另蔡英德亦糾集渠弟蔡英俊及不知情之姓名年籍不詳友
       人數名搭乘2輛自用小客車到上開地點。蔡英德、蔡英俊
       2人至上開檳榔攤位處後，遂下車步行至徐浩中處與之理
       論，雙方發生爭執，蔡英德、蔡英俊基於共同傷害人身
       體之普通傷害犯意聯絡，以預藏之不知何人所有之甩棍
       毆打徐浩中，張玉憲及上訴人甲○○、乙○○、陳仕吉
       見狀遂與蔡英德、蔡英俊基於先前所謀議之共同傷害人
       身體之普通傷害犯意聯絡，分由張玉憲持其所有之上開
       軍用刀，上訴人戊○○持置放於該處不知何人所有之機
       車大鎖、上訴人甲○○持置放於該處不知何人所有之鋁
       棒、陳仕吉持伊所有之安全帽、上訴人乙○○以拳打腳
       踢之方式，與蔡英德、蔡英俊一同追打徐浩中至臺北縣
       新店市○○路○段355之10號好康釣蝦場前，致徐浩中因
       遭圍毆而受有右耳高度8公分後方有0.2至0.3公分之裂
       傷及附近皮下腫脹、左前臂至肘部有10×4.5公分之擦
       挫傷、右手掌散在拇指、小指、中指及虎口處有抵抗
       傷、右上臂及肘部有9公分大小之擦挫傷、右背部5
       ×3公分擦挫傷、右上臂有2條平行紅色傷痕之條狀鈍
       傷、左側頂顳部、耳上方有彎曲弧形之割裂傷等傷害
       。其後因上訴人甲○○所持鋁棒不慎掉落，竟與張玉憲
       變更原有普通傷害犯意為殺人之犯意聯絡，明知將軍用
       刀棍內藏刀身旋出刺向他人，可能招致他人死亡之結果
       ，仍由張玉憲將軍用刀棍內藏刀身旋出交與上訴人甲○○使用，而由上訴人甲○○持該軍用刀身由上往下揮刺
       向徐浩中腹部，致徐浩中受有左側頭耳上9公分處有4
       公分長之切傷及該處切傷後方5公分處有1.2公分切割傷
       、左耳後1公分處有三角形之刺傷暨左上腹自足底往上
       118公分中央線往左3公分處刺創半月形1公分寬深入腹腔
       將胃前壁穿通到後壁並傷及胰線形成1.3至1.0公分之傷
       口，使附近之腸繫膜及軟組織形成血腫並大量出血於腹
       腔內（達1,500c.c）等傷害而倒地，張玉憲並將掉落之
       鋁棒拾起。經徐浩中友人許家維將徐浩中送往臺北縣新
       店市耕莘醫院急救治療後，於93年4月21日凌晨0時30 分
       許，徐浩中因腹部穿刺傷出血而休克不治死亡。
 （二）上訴人等犯行分經法院判處罪刑確定，因被害人受傷死
       亡所支出之殯葬及扶養費用之損害，經被上訴人犯罪被
       害人補償審議委員會決定補償被害人之遺屬徐培新台幣
       （下同）31,148元，徐謝齡145,318元，徐婕23,463元，
       陳芳蓮11,100元，共計211,029元，並經如數領訖，爰依
       犯罪被害人保護法第12條規定向被告等求償，並聲明1請
       求上訴人應與原審被告蔡英德及陳仕吉連帶給付211,029
       元及自支付命令送達翌日起至清償日止按年息百分之5計
       算之利息。
二、上訴人則以：本件已於刑事庭審理中與被害人家屬和解，支
    付賠償金，原告再行提出本件求償，顯不合理。上訴人等非
    共同侵權行為，不應連帶負責，應各自負擔責任等語資為抗
    辯。
三、原審判決准許被上訴人全部請求，上訴人不服，提起上訴，
    並聲明：（一）原判決廢棄。（二）駁回被上訴人第一審之
    訴。被上訴人則聲明請求駁回上訴。
四、本件上訴人對於被上訴人起訴主張之事實均不爭執，惟以本
    件已於刑事庭審理中與被害人家屬和解，支付賠償金，原告
    再行提出本件求償，顯不合理。上訴人等非共同侵權行為，
    不應連帶負責，應各自負擔責任等語資為抗辯。茲就兩造爭
    點分述如下：
 （一）按「因犯罪行為被害而死亡者之遺屬或受重傷者，得申
       請犯罪被害補償金。」、「依本法請求補償之人，已受
       有社會保險、損害賠償給付或因犯罪行為被害依其他法
       律規定得受之金錢給付，應自犯罪被害補償金中減除之
       。」、「國家於支付犯罪被害補償金後，於補償金額範
       圍內，對犯罪行為人或依法應負賠償責任之人有求償權
       。前項求償權，由支付補償金之地方法院或其分院檢察
       署行使。」犯罪被害人保護法第4條第1項、第11條、第
       12條第1、2項分別定有明文。本件被上訴人因被害人徐
       浩中受傷死亡後其遺屬支出之殯葬及扶養費用之損害，
       補償被害人之遺屬徐培31,148元，徐謝齡145,318元，徐
       婕23,463元，陳芳蓮11,100元，共計211,029元，並經如
       數領訖，前開被害人家屬之損害賠償請求權即依法移轉
       國家，且被上訴人於核准補償金時，已將被害人家屬獲
       得上訴人給付各40萬元賠償金予以扣除，已符合前開犯
       罪被害人保護法第11條規定，上訴人抗辯已與被害人家
       屬成立和解，被上訴人不得再行請求云云，非有理由。
 （二）次按犯罪被害人保護法之立法目的依同法第1條規定，係
       為保護因犯罪行為被害而死亡者之遺屬或受重傷者，以
       保障人民權益，促進社會安全。查犯罪被害人保護法之
       目的，無非在於保護因犯罪行為被害而死亡者之遺屬權
       益，以補民事侵權行為制度之不足；而求償權之設計，
       在於因犯罪行為造成之損害，原應由犯罪行為人負賠償
       責任，國家基於社會安全考量，先行支付，為免變相減
       輕加害人責任，故應向加害人或依法應負賠償責任之人
       求償。法律規定賦與國家有獨立之求償權，行使上不受
       當事人和解內容之拘束，求償權係緣自於犯罪被害人補
       償金受領人之損害賠償請求權，核其法律性質，應屬於
       「法定之債權讓與」。查本件被上訴人取得之求償權係
       緣自被害人徐浩中受傷死亡後其遺屬支出之殯葬及扶養
       費用之損害，而上訴人甲○○、乙○○、戊○○等與原
       審被告陳仕吉、蔡英德等人，因賴美如遭徐浩中之友人
       譏笑，基於共同傷害之故意，以甩棍、機車大鎖、鋁棒
       、安全帽等圍毆徐浩中，並由上訴人甲○○持軍用刀揮
       刺徐浩中之腹部，致徐浩中送醫不治死亡，其等之不法
       行為在客觀上，均為其所生損害之共同原因（行為關連
       共同），已足以成立民法第185條之共同侵權行為，對被
       害人家屬即應負連帶損害賠償責任，被上訴人本於前開
       法定之債權讓與而取得之求償權自亦得請求上訴人甲○○、乙○○、戊○○與原審被告陳仕吉、蔡英德連帶賠
       償，上訴人抗辯不應連帶負責，應各自負擔責任云云，
       與前揭犯罪被害人保護法之規定不符，洵非可採。
五、綜上所述，被上訴人主張上訴人與原審被告陳仕吉、蔡英德
    連帶賠償，為可採，上訴人抗辯已與被害人家屬達成和解，
    毋須再為賠償或不應連帶負責，應各自負擔責任云云，為不
    足採。從而，被上訴人依犯罪被害人保護法第12條第1、2
    項求償權及民法第185條共同侵權行為之法律規定，請求上
    訴人與原審被告陳仕吉、蔡英德連帶賠償211,029元及自支
    付命令送達翌日起至清償日止按年息百分之5計算之利息，
    ，為有理由，應予准許。原審為被上訴人勝訴之判決，並無
    不合，上訴意旨指摘原判決不當，求予廢棄改判，為無理由
    ，應予駁回。
六、據上論結，本件上訴為無理由，依民事訴訟法第436條之1第
    3項、第449條第1項、第85條第2項，判決如主文。
中    華    民    國    98    年    5    月    1    日
               民事第六庭審判長法  官   劉坤典
                               法  官   劉又菁
                               法  官   張松鈞
以上為正本係照原本作成。
本判決不得上訴。
中    華    民    國    98    年    5    月    1    日
                               書記官  賴敏慧


司法院資訊處製作；財團法人民間司法改革基金會備份。
